【裁判字號】    98,消債更,68
【裁判日期】    980721
【裁判案由】    更生事件
【裁判全文】
臺灣雲林地方法院民事裁定            98年度消債更字第68號
聲  請人即
債  務  人  甲○○
代  理  人  陳柏達律師
上列當事人因消費者債務清理條例事件聲請更生，本院裁定如下
：
   主  文
聲請駁回。
聲請費用由聲請人負擔。
   理  由
一、本件聲請意旨略以：伊有不能清償債務情事，且無擔保或無
    優先權之債務總額未逾新臺幣（下同）1,200 萬元，復未經
    法院裁定開始清算程序或宣告破產，其前對於金融機構因消
    費借貸及信用卡契約而負債務，惟均能依約還款，嗣伊於民
    國89年11月間任職光璧企業股份有限公司之機電課保養員，
    並於96年度受領薪資共計476,685 元，然每月於扣除三餐膳
    食費9,000 元、子女學費5,000 元、油資3,000 元、勞保費
    1,820 元、健保費500 元、父母子女5 人扶養費10,000元、
    稅賦955 元後，所剩無幾，以伊微薄之薪資，實無法負擔龐
    大債務，致伊無法依約償還債務，負債總額高達 1,608,737
    元。伊於消債條例施行後，於98年3 月間以書面向最大債權
    金融機構台新國際商業銀行股份有限公司（下稱台新國際商
    業銀行）請求共同協商債務清償方案，惟因伊無法負擔該銀
    行所提還款方案，致協商不成立，為此聲請更生等語。
二、按債務人不能清償債務或有不能清償之虞者，得依本條例所
    定更生或清算程序，清理其債務，消費者債務清理條例第 3
    條定有明文。又聲請更生或清算不合程式或不備其他要件者
    ，法院應以裁定駁回之，但其情形可以補正者，法院應定期
    間先命補正，復為同條例第8 條所明定。衡諸債之關係，係
    以當事人間之信賴關係為基礎，為社會經濟組織之重要支柱
    ，故當事人於以法律行為追求自己之利益之際，亦應顧及對
    方之利益，並考量債權債務在社會上之作用，本於誠實及信
    用之原則，行使債權及履行債務。是對於已陷入經濟上困境
    之消費者，若任其於惡性循環之債務窘境中生存，將衍生嚴
    重之社會問題，難以維持安定之社會經濟秩序，故為兼顧債
    權人、債務人雙方之利益，對陷於經濟上困境之消費者，乃
    允其於消費者債務清理條例施行後，得選擇以重建型之更生
    程序或清算型之清算程序清理其債務，藉以妥適調整債務人
    與債權人及其他利害關係人間之權利義務關係，保障債權人
    獲得公平受償，並謀求消費者經濟生活之重建復甦機會。惟
    若債務人履行債務並無困難，僅係為圖謀減免債務，而不為
    債務之履行，自有違債權契約為誠信契約之本旨。
三、經查：
  (一)本件前置協商程序中，聲請人於98年3 月3 日依消債條例第
    151 條規定，向最大債權銀行即台新國際商業銀行申請前置
    協商, 於同日備齊相關文件開始進入協商程序，台新國際商
    業銀行遂寄出協商開始通知函。台新國際商業銀行專員審酌
    聲請人提出之前國協商申請書、財產及收支狀況說明書後於
    同日17:03 去電聯絡聲請人手機0000000000與聲請人洽談協
    商方案。經查，聲請人任職於光璧企業，月收入3.9 萬元，
    其表示負債起因於家人消費及買車花費，現被台新、大眾、
    慶豐、健保局扣薪，每月扣款8,000 元, 約已強制執行2 年
    ，現與父母及3 名子女同住，其自行評估後每月協商部分能
    負擔約9,000 元，經台新國際商業銀行多方協調且考量聲請
    人現況，經徵得全體債權金融機構同意後，針對聲請人積欠
    利息全部減免，使整體債務自1,806,345 元調降為1,264,85
    1 元，並提供分期還款方案。惟經台新國際商業銀行多次與
    聲請人聯繫溝通還款事宜，其後，台新國際商業銀行願協助
    其爭取180 期0% 月付7,027 元，或以二階段還款月付5,000
    元之還款方案，詎料，聲請人竟堅持尚有資產外賣及健保局
    帳款無法納入協商，且其委託法扶會律師表示無力負擔並堅
    持聲請更生，要求台新國際商業銀行開立協商不成立證明，
    經4 月14日面談未果，因此遂於98年4 月21日寄出聲請人未
    能接受足以負擔之還款方案之協商不成立證明等事實，有前
    置協商不成立通知書、債權人台新國際商業銀行98年6 月18
    日台新總債務協商部字第09800005951 號函在卷可稽，合先
    敘明。
  (二)聲請人主張伊於89年11月間任職光璧企業股份有限公司之機
    電課保養員，並於96年度受領薪資共計476,685 元，然每月
    於扣除三餐膳食費9,000 元、子女學費5,000 元、油資3,00
    0 元、勞保費1,820 元、健保費500 元、父母子女5 人扶養
    費10,000元、稅賦955 元後，所剩無幾，以伊微薄之薪資，
    實無法再負擔債權人台新國際商業銀行之清償方案等語，固
    據提出在職證明書、薪資表、行車執照、執行命令、存摺明
    細、戶籍謄本、繳款書等為證，然查：
  1.按受扶養權利者，以不能維持生活而無謀生能力者為限，民
    法第1117條第1 項定有明文，又同條第2 項規定，前項無謀
    生能力之限制，於直系血親尊親屬不適用之，即直系血親尊
    親屬受扶養者，仍須以不能維持生活者為限（最高法院87年
    台上字第1696號判決意旨參照）。聲請人雖主張每月需支付
    其父、母程清溪、程汪秀蓉扶養費各2,000 元等語，固據其
    提出戶籍謄本為證，惟聲請人之父程清溪名下所有坐落雲林
    縣西螺鎮○○段163 之1 號土地（應有部分4 分之1） 、同
    鎮○○段339 號土地（應有部分20分之1） 、同地段340 號
    土地（應有部分20000 分之732） 、同地段349 號土地（應
    有部分20分之1） 、同地段350 號土地（應有部分20分之 1
    ），公告現值總計1,121,031 元，有全國財產稅總歸戶財產
    查詢清單附卷可參。準此可見，聲請人之父程清溪並非不能
    維持生活，而有受聲請人扶養之必要，聲請人仍將第三人程
    清溪列為受扶養人，並主張其每月須支出扶養費2,000 元，
    顯難採信。又依民法第1116條之1 夫妻互負扶養義務，其負
    扶養義務之順序與直系血親卑親屬同，而聲請人尚有兄姊各
    1 人，其二人亦應負擔扶養義務，故聲請人之母程汪秀蓉之
    扶養義務人之人數應為4 人，是聲請人應分攤其母程汪秀蓉
    之扶養費用為500 元（計算式：2,000 ×1/4＝500）。
  2.復按負扶養義務者有數人而其親等同一時，應各依其經濟能
    力，分擔義務。夫妻互負扶養之義務，其負扶養義務之順序
    與直系血親卑親屬同，其受扶養權利之順序與直系血親尊親
    屬同。民法第1115條第3 項、第1116條之1 分別定有明文。
    經查，聲請人陳稱其尚需扶養3 名子女，每月需支出學費5,
    000 元、扶養費6,000 元等語，固有戶籍謄本在卷可證，然
    聲請人之2 名子女亦有其母梁瑞琪依法對其等負有扶養義務
    ，此有戶籍謄本可參，是第三人梁瑞琪與聲請人依法應平均
    分攤對於聲請人子女之扶養義務。何況聲請人亦自承其每月
    受領幼童津貼共計4,200 元之情，是聲請人受領此津貼，當
    可減輕其扶養義務之負擔，則依聲請人所陳每月需支出學費
    5,000 元、扶養費6,000 元計算，聲請人就此部分之學費、
    扶養費每月應支出共計5,500 元。
  3.聲請人雖再主張其每月需支出三餐膳食費9,000 元、油資3,
    000 元、勞保費1,820 元、健保費500 元、稅賦955 元等語
    ，然依上所述，消債條例之立法目的既在於使不幸陷入經濟
    困境之人得以清理債務、重建生活，並在清理過程中能保有
    符合人尊嚴之最低基本生活，而非維持債務人過去慣常之生
    活，是於評估債務人是否有不能清償債務或有不能清償之虞
    時，自不得由債務人任意主張其基本生活費用之數額，而應
    以內政部所公告之97年度台灣省每人每月最低生活費標準9,
    829 元為上限計算其生活必要費用。又前開最低生活費標準
    係依行政院主計處所公布當地區最近一年平均每人消費支出
    60% 制定，而所謂消費支出係包含食品費、飲料費、菸草、
    衣著、鞋、襪類、房地租及水費、燃料及燈光、家具及家庭
    設備、家事管理、保健及醫療、運輸交通及通訊、娛樂教育
    及文化、什項消費等項目，故聲請人前開主張其每月支出之
    項目，均包含於每月最低生活費之9,829 元中，而不得另行
    扣除。是聲請人主張上開支出費用於9,829 元範圍內，自屬
    有據，為屬可採，逾此範圍之主張，要屬無據，實不可採。
  4.聲請人又主張其每月需支出本院強制扣款4,000 元，及台灣
    台北地方法院強制扣款薪資3 分之1 等語，並提出執行命令
    2 份為證，惟此乃聲請人未依約清償積欠債權人大眾商業銀
    行股份有限公司、中央健康保險局南區分局、慶豐商業銀行
    股份有限公司、台新國際商業銀行股份有限公司之債務，致
    遭強制執行所致。何況，聲請人每月薪資遭上開銀行扣款部
    分，一旦聲請人與金融機構成立協商方案，該部分扣款即得
    列入協商金額。是尚難認此部分費用亦係聲請人每月必要支
    出之費用。
  (三)末查，聲請人現任職光璧企業股份有限公司之機電課保養員
    ，並於96年度受領薪資共計476,685 元等事實，業據其自承
    在卷，並有財政部台灣省中區國稅局96年度綜合所得稅各類
    所得資料清單附卷可按，可知聲請人於96年度平均月所得約
    為39,724元，扣除其每月須支出15,829元（計算式：500 ＋
    5,500 ＋9,829 ＝15,829) 後，尚餘23,895元。綜觀聲請人
    之財產、收入資料、必要生活支出，聲請人應有能力償還債
    權人台新國際商業銀行所提180 期、利率0%、月付7,027 元
    ，或以二階段還款月付5,000 元之清償方案。是聲請人主張
    其無法負擔債權人台新國際商業銀行所提還款方案，致協商
    不成立等語，自不足採。
四、綜上所述，債務人既非不能清償債務或有不能清償之虞，其
    更生之聲請即不符消費者債務清理條例第3 條所定要件，且
    上開欠缺又屬無從補正，依上開說明，自應駁回其更生之聲
    請，爰裁定如主文。
中    華    民    國    98    年    7     月    21    日
              民事第二庭    法      官  陳秋如
上為正本係照原本作成
如不服本裁定，應於裁定送達後10日內，以書狀向本院提出抗告
，並繳納抗告費新臺幣1,000元
中    華    民    國    98    年    7     月    21    日
                            書  記  官  蘇紋泙


司法院資訊處製作；財團法人民間司法改革基金會備份。
